【裁判字號】    96,訴,2034
【裁判日期】    970811
【裁判案由】    準強盜
【裁判全文】
臺灣臺中地方法院刑事判決              96年度訴字第2034號
公  訴  人  臺灣臺中地方法院檢察署檢察官
被      告  戊○○
輔  佐  人  丁○○
指定辯護人  本院公設辯護人  己○○
上列被告因準強盜等案件，經檢察官提起公訴（96年度偵字第39
60號），本院判決如下：
    主    文
戊○○無罪。令入相當處所，施以監護，其期間為年。
    理    由
一、公訴意旨略以：被告戊○○意圖為自己不法之所有，於民國
    九十六年一月二十五日十四時五十分許，行經位於臺中縣清
    水鎮○○路一二六之七號之「屈臣氏商店」（下稱前開「屈
    臣氏商店」）時，見置放在前開「屈臣氏商店」騎樓商品架
    上、為屬前開「屈臣氏商店」所有之「舒潔」牌盒裝面紙無
    人看管之際，竟徒手竊取「舒潔」牌盒裝面紙一串（內有五
    盒，下稱前開「舒潔」面紙一串），得手後，旋為前開「屈
    臣氏商店」店員即告訴人陳怡仱（起訴書誤載為陳怡忴）發
    覺有異而上前質問被告，被告竟向告訴人陳怡仱強辯稱：前
    開「舒潔」面紙一串為其所有、非其所竊等語，並因事跡敗
    露欲逃離現場；告訴人陳怡仱見狀除防止被告離去外，並呼
    叫前開「屈臣氏商店」之店長即告訴人乙○○、同事即告訴
    人甲○○及另一同事張碧成前來一同制止，且責由張碧成報
    警處理。被告見張碧成已撥打電話報警，以及告訴人甲○○
    欲請其進入前開「屈臣氏商店」內等候警察到場處理之際，
    被告為脫免逮捕，竟起傷害之犯意，當場掙脫告訴人甲○○
    並對其施以強暴，出手摑打告訴人甲○○右臉頰及踢其下腹
    部一腳，致告訴人甲○○受有下腹部外傷之傷害，告訴人乙○○下樓見狀，喝令被告停止施暴時，被告又徒手摑打告訴
    人乙○○臉部，造成告訴人乙○○受有臉部表淺損傷之傷害
    。未幾，被告復在遭告訴人乙○○、甲○○及陳怡仱合力制
    伏其暴行時，拉扯告訴人陳怡仱右手腕，致告訴人陳怡仱受
    有右手腕表淺損傷之傷害，旋為警到場處理查獲。詎被告見
    到場處理之警員林義傑欲將其逮捕時，另竟基於妨害公務之
    犯意，阻止警員林義傑執行公務，並腳踢警員林義傑之左側
    大腿，而當場施以強暴，致林義傑受有左側大腿紅腫之傷害
    （警員林義傑於偵查中陳明不願提出告訴），然即為警員林
    義傑及在場另一警員蕭名佑共同制伏，並加以逮捕，並扣得
    前開「舒潔」面紙一串（已發還）。因認被告涉犯刑法一百
    三十五條第一項之妨害公務罪嫌、第二百七十七條第一項之
    傷害罪嫌、第三百二十九條之準強盜罪嫌等語。
二、按行為時因精神障礙或其他心智缺陷，致不能辨識其行為違
    法或欠缺依其辨識而行為之能力者，不罰。刑法第十九條第
    一項定有明文。次按被告之行為不罰者，應諭知無罪之判決
    ；依刑法第十九條第一項其行為不罰，認為有諭知保安處分
    之必要者，並應諭知其處分及期間。刑事訴訟法第三百零一
    條第一項、第二項亦定有明文。又因刑法第十九條第一項之
    原因而不罰者，其情狀足認有再犯或有危害公共安全之虞時
    ，令入相當處所，施以監護，其期間為五年以下，亦為刑法
    第八十七條第一項、第三項所明定。
三、證據能力之說明：查本判決所引用之下列各項證據方法之證
    據能力，檢察官、被告戊○○及其辯護人於本院準備程序時
    均表示無意見外，且檢察官、被告辯護人於本院調查證據時
    ，知有刑事訴訟法第一百五十九條第一項不得為證據之情形
    ，亦未於言詞辯論終結前聲明異議，茲審酌該等言詞陳述及
    書面作成時之情況，並無不宜作為證據之情事，依刑事訴訟
    法第一百五十九條之五之規定，自得作為證據，合先敘明。
四、被告戊○○於本院九十七年七月二十四日審判期日，經本院
    合法傳喚無正當理由未到庭。訊據被告於警詢、偵查及本院
    準備程序期日均矢口否認有何前揭不法犯行，辯稱：我沒有
    偷東西也沒有打人，我認為那些東西（即指前開「舒潔」面
    紙一串）是我家的東西；如果店員說面紙是他們的，我也可
    以說面紙是我的，因為那個店員也沒有結帳，且便利商店早
    就把我們家害慘了，應該去問便利商店的企圖，當時也是「
    屈臣氏商店」的店員先動手動腳打我；我覺得他們有高科技
    ，會變音轉音，且「屈臣氏商店」已經注意我很久了，「屈
    臣氏商店」有防盜器，有監視器等語。經查：
  (一)前揭犯罪事實，業據告訴人即證人乙○○、甲○○、陳怡仱
    均於警詢時證述明確，且經證人乙○○、陳怡仱、林義傑、
    蕭名佑均於偵查中檢察官訊問時結證綦詳。此外，並有臺中
    縣警察局清水分局扣押筆錄、現場測繪圖、扣押物品目錄表
    、贓物認領保管單各一件、相片四張（含證人乙○○、甲○○、陳怡仱各受有前揭傷害之相片各一張及前開「舒潔」面
    紙一串之相片一張）及證人乙○○、甲○○、陳怡仱各受有
    前揭傷害之光田綜合醫院診斷證明書各一紙附卷足憑。再衡
    諸被告見前開「屈臣氏商店」之店員張碧成已撥打電話報警
    及證人甲○○欲請其進入前開「屈臣氏商店」內等候警察到
    場處理之際，被告為脫免逮捕，當場掙脫證人甲○○並對證
    人甲○○施以強暴而出手摑打證人甲○○右臉頰及踢其下腹
    部一腳，致證人甲○○受有下腹部外傷之傷害後，嗣係再經
    證人乙○○、甲○○及陳怡仱合力制伏等情以觀，則被告當
    場對證人甲○○所實施之強暴行為，足認在客觀上已達到使
    證人甲○○難以抗拒之程度。是被告確有前揭準強盜、傷害
    及妨害公務之構成要件該當行為，堪以認定。
  (二)惟本案經本院送請行政院國軍退除役官兵輔導委員會臺中榮
    民總醫院（下稱臺中榮總）鑑定被告於本案行為時之精神狀
    態，該院鑑定意見認為：被告於精神狀態檢查過程中，被告
    有明顯的被害妄想及聽幻覺的關係妄念，將自己與外界事務
    合而為一，沒有主受（容）觀念，將商店的東西當作自己的
    ，缺乏現實感，且其社會功能、智能亦明顯退化，被告敘述
    犯案過程，相信幻聽所言，認為賣場虧欠被告金錢，被告認
    知明顯脫離現實；又鑑定結果則認被告智能衰退，談話內容
    顯露其持續有幻聽經驗及脫離現實的妄想內容，因此研判其
    為精神分裂症患者，被告因前開精神分裂症，其犯罪行為全
    由妄想或幻覺內容之控制而發生，且呈現慢性分裂病性精神
    敗壞，因此被告於犯罪當時行為時因精神障礙或其他心智缺
    陷，致不能辨識其行為違法或欠缺依其辨識而行為之能力，
    此有臺中榮總九十七年五月十五日中榮醫企字第○九七○○○七五四○號函附之精神鑑定報告書一件在卷可按（見本院
    卷一四四至一四七頁）。再佐以被告於本案行為過程中，除
    向證人陳怡仱表明前開「舒潔」面紙一串為其所有之物外，
    且被告當時嘴裡一直不知道在念什麼話，並有瘋瘋癲癲、胡
    言亂語之舉止等情，此綜參證人乙○○、甲○○、陳怡仱於
    警詢時證述及證人陳怡仱於偵查中檢察官訊問時之結證內容
    甚明。且衡諸被告因本案經警查獲後之同日於警詢時，被告
    亦屢有自言自語之情事，此觀被告之警詢筆錄內容即明。從
    而，被告於本案行為時，確因患有精神分裂症之精神障礙，
    對於外界事務缺乏知覺理會及判斷作用，而無自由決定意思
    之能力，被告當時顯不能辨識其行為違法及欠缺依其辨識而
    行為之能力，足堪認定。依刑法第十九條第一項之規定，被
    告之行為不罰，自應諭知被告無罪之判決。
  (三)再者，觀諸前揭臺中榮總之精神鑑定報告書內容明揭：被告
    因精神症狀影響其行為能力，且無病識感，無法經由門診治
    療，建議強制送醫住院治療，改善其精神症狀，避免社會意
    外事件之再度發生等語。且參諸被告於本案行為前，曾有不
    願意配合至醫院為精神鑑定之情事，倘被告之家屬欲帶同被
    告至醫院為精神鑑定，被告會毆打被告之妹即被告之輔佐人
    丁○○及被告其他家人，被告之精神狀態自八十七年間自臺
    北返家後即不好等情，亦據被告之輔佐人丁○○於本院陳明
    在卷（見本院卷六七頁），並佐以被告同因前開精神病症而
    另因竊盜案件經檢察官起訴（臺灣臺中地方法院檢察署九十
    六年度偵字第三七八二號）後另案經本院審理（本院九十六
    年度易字第四一四四號）在案，此觀卷附臺灣臺中地方法院
    檢察署九十六年度偵字第三七八二號起訴書、臺灣高等法院
    被告前案紀錄表及前揭臺中榮總之精神鑑定報告書內容甚明
    ，顯見被告因所患前開精神病症，確已影響其個人行止之控
    制甚鉅，並有違法情事產生，顯然對週遭環境、家人及社會
    群體，均存有相當程度之潛在危險性，且有反覆再犯之情形
    ，則綜合前述情節以觀，為保護社會及被告個人安全起見，
    本院認為應針對被告所罹前開精神病症為持續、規律之診療
    ，爰依刑法第八十七條第一項、第三項之規定，諭知令入相
    當處所施以監護三年，以期達個人矯正治療及社會防衛之效
    。
五、按法院認為應科拘役、罰金或應諭知免刑或無罪之案件，被
    告經合法傳喚無正當理由不到庭者，得不待其陳述逕行判決
    ，刑事訴訟法第三百零六條定有明文。被告戊○○於本院九
    十七年七月二十四日審判期日，經本院合法傳喚無正當理由
    而不到庭，有本院送達證書一紙及前揭審判筆錄在卷可稽。
    且本院認被告所為前開妨害公務、傷害及準強盜之行為，係
    屬因行為不罰而應諭知無罪之案件，有如前述，依前開規定
    ，爰不待被告陳述逕行判決，附此敘明。
據上論斷，應依刑事訴訟法第三百零六條、第三百零一條第一項
、第二項，刑法第十九條第一項、第八十七條第一項、第三項，
判決如主文。
本案經檢察官丙○○到庭執行職務。
中    華    民    國    97    年    8     月    11    日
                  刑事第九庭    審判長法  官  周瑞芬
                                      法  官  莊秋燕
                                      法  官  何世全
上正本證明與原本無異。
如不服本判決，應於收送達後十日內向本院提出上訴書狀（應敘
述具體理由並附繕本），上訴於臺灣高等法院臺中分院。
上訴書狀如未敘述理由，應於上訴期間屆滿後二十日內補提理由
書於本院。
                                      書記官  童洪芳美
中    華    民    國    97    年    8     月    11    日


司法院資訊處製作；財團法人民間司法改革基金會備份。
